最高法院刑事判決　　　　　　　　　　　　　　　九十一年度台上字第七０八八號
　　上　訴　人　乙○○
右上訴人因違反槍砲彈藥刀械管制條例案件，不服台灣高等法院台中分院中華民國八
十九年七月三十一日第二審更審判決（八十九年度上更(一)字第一六三號，起訴案號：
台灣台中地方法院檢察署八十五年度偵字第二三九四八號），提起上訴，本院判決如
左：
    主  文
原判決關於乙○○部分撤銷，發回台灣高等法院台中分院。
    理  由
本件原判決認定上訴人乙○○與黃土森、郭豪泰、甲○○均係好友，黃土森於民國八
十五年十二月十三日下午一時許，駕駛車號ＪＳ∣五九五五號自用小客車前往高雄市
○○○路陸橋邊，向真實姓名不詳之菲律賓國籍男子購得具有殺傷力如原判決附表所
示之手槍八支及制式口徑九ＭＭ子彈四百顆。黃土森為安頓該批手槍及子彈，遂於同
日下午一時二十五分許，以電話聯絡暫住在台南縣新營市○○路二一三之一號之上訴
人，查詢其手下甲○○、郭豪泰二人是否已在上訴人住處，上訴人遂打呼叫器聯絡郭
豪泰要其與甲○○至上訴人上開住處等候，黃土森於連繫妥當後，即驅車前往上訴人
上開住處，郭豪泰、上訴人乃以共同未經許可無故持有槍彈之犯意聯絡，甲○○則以
幫助共同未經許可無故持有該槍彈之犯意，於黃土森開車到達後，由郭豪泰、甲○○
將大門及車庫門打開，讓黃土森順利開車進入上訴人上開住處，黃土森隨即將手槍及
子彈等物放置該建築物二樓房間之床上後，即由郭豪泰、甲○○、上訴人跟隨上樓，
共同檢視把玩持有前開手槍及子彈，清點完畢後再以塑膠袋包裝妥當置入塑膠桶內，
由郭豪泰搬往樓下戶外，由甲○○打開郭豪泰所駕駛停放在巷道車號ＶＢ∣七二二二
號自用小客車車門，由郭豪泰將裝有手槍及子彈之塑膠桶放入車內，準備載往台南縣
新營市○○路三十三巷四十一號郭豪泰暫時無人居住之房屋藏放，即為埋伏於該巷道
之台中縣警察局刑警隊幹員上前查扣得前開手槍及子彈，並逮捕在場之上訴人等人等
情。因而撤銷第一審關於上訴人部分之判決，改判論處上訴人共同未經許可，無故持
有手槍罪刑，固非無見。
惟查：(一)、犯罪事實應依證據認定之，無證據不得推定其犯罪事實，刑事訴訟法第一
百五十四條定有明文。且認定犯罪事實所憑之證據，須實際存在，就該案卷宗不難考
見者，始克當之。倘判決書內所記載之證據，與卷宗內筆錄或文件之內容不相適合，
則其判決之根據，實際上並不存在，自屬採證違法。原判決認定上訴人與黃土森、郭
豪泰有共同未經許可無故持有前開手槍及子彈之犯意聯絡，係依憑黃土森於案發之前
一日即八十五年十二月十二日晚上即與上訴人同住該處，至案發當日上午始南下高雄
購買查獲之前揭手槍及子彈一節，已據上訴人於警訊及第一審審理中供述在卷（原判
決第七頁第五至七行），為其主要論據之一。然上訴人於警訊中供稱：黃土森昨晚在
該處（即上訴人前開住處）睡覺，伊於今晨（即八十五年十二月十三日）五時左右買
早點去給黃土森，之後伊就在該處客廳沙發上躺著睡覺，於同日早上九時三十分許起
來後，就一直待在該處（偵查卷第二十六頁背面）；於第一審供稱：因伊友人去大陸
叫伊看管房子，黃土森無地方可住，伊那天晚上拿鑰匙給他，讓他進去住，第二天早
上伊再去看他（第一審卷第十一頁背面）。原判決認定上情所依憑上訴人於警訊及第
一審審理中之供述，核與卷宗內上訴人警訊及第一審筆錄所載內容不盡相符，其認定
事實所採之證據難謂於法無違，尚有未合。(二)、共同正犯之成立，以有犯意之聯絡，
與行為之分擔為要件，而此項要件，除應於事實欄內詳加記載外，並應於理由內逐一
說明其認定此項事實所憑之證據，方足資為論罪科刑之根據。又未經許可無故持有手
槍及彈藥罪，係將手槍及子彈置於自己實力支配之下，且須有持續持有相當時間之意
圖，始足當之。原判決事實欄認定：黃土森於驅車前往上訴人前開住處時，上訴人與
郭豪泰乃有共同未經許可無故持有前開手槍及子彈之犯意聯絡一節，固於理由欄說明
：上訴人事先已知悉黃土森將購買手槍及子彈，且黃土森攜帶前開手槍及子彈至上訴
人前開住處時，上訴人曾檢視把玩該手槍及子彈等情。然原判決未說明上情如何即能
證明上訴人與黃土森、郭豪泰等人間，具有共同未經許可持有前開手槍及子彈之犯意
聯絡？即原審係經由何項調查及有何證據，堪認上訴人確與黃土森、郭豪泰等人間，
具有共同將上開手槍及子彈置於自己實力支配之下，且上訴人並有持續持有前開手槍
及子彈相當時間之意圖之理由，遽予論斷上訴人與黃土森、郭豪泰對持有上開手槍及
子彈，具有犯意之聯絡及行為分擔之共同正犯關係，其理由欠備，已有未合。又依原
判決事實欄之記載及理由欄之說明，上訴人與甲○○參與本件犯罪之程度是否類同？
原判決未說明上訴人與甲○○於本件犯罪之情節究有何差異？復未說明基於何項調查
及有何證據，堪認上訴人所為係基於共同未經許可無故持有前開手槍及子彈之犯意為
之，而甲○○所為則係基於幫助共同未經許可無故持有前開手槍及子彈之犯意為之，
遽就上訴人部分論處共同未經許可無故持有手槍罪刑，而就甲○○部分則論處幫助共
同未經許可無故持有手槍罪刑。而上情因與法律適用及刑責輕重不無關係，自有究明
釐清論述說明之必要。原判決對上情未詳予調查釐清認定說明，遽予判決，難昭折服
。上訴意旨指摘原判決關於其本人部分不當，尚非全無理由，應認原判決關於上訴人
部分仍有撤銷發回更審之原因。
據上論結，應依刑事訴訟法第三百九十七條、第四百零一條，判決如主文。
中      華      民      國    九十一    年     十二     月     十二     日
                              最高法院刑事第三庭
                                  審判長法官  董  明  霈
                                        法官  林  茂  雄
                                        法官  王  居  財
                                        法官  張  祺  祥
                                        法官  李  伯  道
      右正本證明與原本無異
                                              書  記  官
中      華      民      國    九十一    年     十二     月     十九     日
